最　高　行　政　法　院　判　決　　　　　　　　　　　九十一年度判字第五三號
　　原　　　告　甲○○○
　　被　　　告　財政部臺灣省南區國稅局
　　代　表　人　許虞哲
右當事人間因有關綜合所得稅事件，原告不服行政院中華民國八十九年三月二十七日
台八十九訴字第○八六四七號再訴願決定，提起行政訴訟。本院判決如左：
　　主  文
原告之訴駁回。
訴訟費用由原告負擔。
　　事  實
原告八十四年度綜合所得稅結算申報，列報本人、配偶黃一中、黃國勛、黃書渟、黃
書怡、陳晉嘉、陳研、陳昭樺、陳冠州、陳賢瞬之免稅額新台幣（下同）六八○、
○○○元，原經被告核定有案。嗣被告以其明知親屬陳昭樺、陳晉嘉、陳研、陳冠
州、陳賢瞬之免稅額新台幣（下同）六八○、○○○元，原經被告核定有案。嗣被告
以其明知親屬陳昭樺、陳晉嘉、陳研、陳冠州、陳賢瞬等五人於民國八十一年五月
八日自其戶籍內遷出，竟連續影印變造戶口名簿，將陳昭樺等五人遷出事實予以變造
隱匿，案經法務部調查局台南市調查處查獲，乃將陳昭樺等五人免稅額三四○、○○
○元予以剔除，併同漏報其配偶黃一中租賃所得一八、二四○元及營利暨其他所得一
○、二一六元，核計逃漏所得稅一○四、一二四元，依行為時所得稅法第一百十條規
定，處以所漏稅額一倍罰鍰計一○四、一○○元（計至百元止）。原告不服，就免稅
額、租賃所得及罰鍰部分，申經復查結果，除租賃所得部分准予追減外，其餘未准變
更。原告就免稅額及罰鍰部分不服，提起一再訴願，遞遭決定駁回，遂提起行政訴訟
，茲摘兩造訴辯意旨如次：
原告起訴意旨略謂：一、按所得稅法有關個人綜合所得稅免稅額之規定，其目的在以
稅捐之優惠，使納稅義務人對於特定親屬或家屬盡其法定撫養義務，準此精神，是司
法院大法官會議於八十五年十一月八日作出釋字第四一五號精神，認為所得稅法施行
細則第二十一條之二規定「關於減除扶養親屬免稅額之規定，其為納稅義務人之其他
親屬或家屬者，應以與納稅義務人或其配偶同一戶籍，且確保受納稅義務人扶養者為
限。」此為違憲應不予援用。二、是稅捐機關在審核時，即不能以撫養人與受扶養人
間之戶籍有無在同一戶籍為絕對要件，從而本件被告執意以原告與受扶養人之戶籍非
同一戶為唯一駁回理由，置有無其他裡由於不顧，此即有理由不備之情事，爰具狀提
起本件訴訟，請求判決撤銷原處分、訴願及再訴願決定等語。
被告答辯意旨略謂：一、免稅額部分：（一）、按「免稅額：納稅義務人按規定減除
其本人、配偶及合於左列規定扶養親屬之免稅額。．．．（四）、納稅義務人其他親
屬或家屬，合於民法第一千一百十四條第四款及第一千一百二十三條第三項之規定，
未滿二十歲或滿六十歲以上無謀生能力，確係受納稅義務人扶養者。但受扶養者之父
或母如屬第四條第一款及第二款之免稅所得者，不得列報減除。」為行為時所得稅法
第十七條第一項第一款第四目所明定。又「函釋綜合所得稅納稅義務人申報扶養符合
所得稅法第十七條第一項第一款第四目規定之其他親屬或家屬列報免稅額，應提示之
證明文件。．．．三．．．（一）．．．２、非同戶籍惟同居一家且確受扶養者．．
．」為財政部八十六年二月二十日台財稅第八六一八八五一一九號函所明釋。次按「
左列親屬互負扶養之義務．．．四、家長家屬相互間。」「雖非親屬而以永久共同生
活為目的同居一家者，視為家屬。」分別為民法第一千一百十四條第四款及第一千一
百二十三條第三項所明定。二、查本件原告原列報扶養親屬（原告之侄）陳晉嘉等五
人已分別於八十一年間自其戶籍遷出，原告連續影印變造戶口名簿，將陳晉嘉等五人
遷出事實予以變造隱匿，案經法務部調查局台南市調查處查處，其顯非與該六人同戶
，為原告所不爭，且原告於復查時主張該五人因就學學區之故乃予以遷移，足證原告
與該五人間未同居一家；又參酌司法院釋字第四一五號解釋，所得稅法有關個人綜合
所得免稅額之規定，其目的在以稅捐之優惠使納稅義務人對特定親屬或家屬善盡其法
定扶養義務，復以納稅義務人與受扶養人同居一家為要件。惟家者，以永久共同生活
為目的而同居為要件，納稅義務人與受扶養人是否為家長家屬，應取決於其有無共同
生活之客觀事實之意旨，本件原告與受扶養親屬並無以永久共同生活為目的而同居一
家之事實，難謂符合前揭民法第一千一百二十三條第三項之規定，況原告所提示之切
結書別無其他相關證明文件證明確有扶養各該親屬之事實，尚不能僅以形式之切結書
作為列報免稅額之證明資料，所訴核不足採。二、罰鍰部分：（一）、按「納稅義務
人已依本法規定自行辦理結算申報，但對本法規定應申報課稅之所得額有漏報或短報
情事者，處以所漏稅額二倍以下之罰鍰。」為行為時所得稅法第一百一十條第一項所
明定。（二）本件原告八十四年度綜合所得稅結算申報，涉嫌連續影印變造戶口名簿
，將陳晉嘉等五人遷出事實予以變造隱匿，列為扶養親屬，案經法務部調查局台南市
調查處查獲，有調查站移送資料、結算申報書、核定通知書、戶口名簿、戶籍資料等
附卷可稽，違章事證明確，已如前述，被告乃按所漏稅額一○四、一二四元處一倍罰
鍰一○四、一○○元（計至百元），揆諸前揭規定，並無不合。綜上論述，原告之訴
顯無理由，請求判決駁回原告之訴等語。
　　理  由
按納稅義務人其他親屬或家屬，合於民法第一千一百十四條第四款及第一千一百二十
三條第三項之規定，未滿二十歲或滿六十歲以上無謀生能力，確係受納稅義務人扶養
者，得申報減除其扶養親屬免稅額，為行為時所得稅法第十七條第一項第一款第四目
前段所規定。又納稅義務人已依本法規定辦理結算申報，但對依本法規定應申報課稅
之所得額有漏報或短報情事者，處以所漏稅額兩倍以下之罰鍰，為行為時所得稅法第
一百十條第一項所明定。本件原告八十四年度綜合所得稅結算申報，列報本人、配偶
黃一中、子女黃國勛、黃書渟、黃書怡、陳晉嘉、陳研、陳昭樺、陳冠州、陳賢瞬
之免稅額六八○、○○○元，原經被告核定有案。嗣被告以其明知親屬陳昭樺、陳晉
嘉、陳研、陳冠州、陳賢瞬等五人於民國八十一年五月八日自其戶籍內遷出，竟連
續影印變造戶口名簿，將陳昭樺等五人遷出事實予以變造隱匿，案經法務部調查局台
南市調查處查獲，乃將陳昭樺等五人免稅額三四○、○○○元予以剔除，併同漏報其
配偶黃一中租賃所得一八、二四○元及營利暨其他所得一○、二一六元，核計逃漏所
得稅一○四、一二四元，依行為時所得稅法第一百十條規定，處以所漏稅額一倍罰鍰
計一○四、一○○元（計至百元止）。原告就免稅額及罰鍰部分，不服被告之核定，
以其姪子女陳昭樺等五人確曾設籍原告處，因就學學區之故乃予遷移，惟渠等確受原
告扶養云云，申經復查結果，以陳昭樺等五人分別於八十一年間自原告之戶籍遷出，
原告連續影印變造戶口名簿，將渠等遷出事實予以變造隱匿，案經法務部調查局台南
市調查處查獲，原告顯非與該五人同戶，為原告所不爭，難謂其等為以永久共同生活
為目的而同居一家之家長家屬關係，原告雖提示受扶養者父母之切結書，惟其申報之
扶養親屬均居住高雄縣、市，與原告未同居一家，且依民法規定其與被扶養者間無互
負扶養之義務，其虛列五人免稅額三四○、○○○，另漏報營利及其他所得一○、二
一六元，有結算申報書、核定通知書、戶口名簿、戶籍資料影本等附卷可稽，違章事
證明確，原核定否准陳昭樺等五人免稅額，並依所漏稅額一○四、一二四元，處以一
倍罰鍰一○四、一○○元，並無不合。至追減租賃所得一八、二四○元，屬應稅免罰
之所得，對所漏稅額不生影響，就免稅額及罰鍰部分未准變更。原告仍不服，循序提
起行政訴訟，主張：按所得稅法有關個人綜合所得稅免稅額之規定，其目的在以稅捐
之優惠，使納稅義務人對特定親屬或家屬盡其法定扶養義務，故司法院釋字第四一五
號解釋，認行為時所得稅法施行細則第二十一條之二規定違憲，是稅捐機關即不能以
扶養人及受扶養人有否同一戶籍為絕對要件，從而被告以原告與陳昭樺等未同一戶籍
，為唯一駁回理由，置有無其他因素於不顧，自屬違法云云。惟查本件原告原列報扶
養親屬（原告之侄）陳晉嘉等五人已分別於八十一年間自其戶籍遷出，原告連續影印
變造戶口名簿，將陳晉嘉等五人遷出事實予以變造隱匿，案經法務部調查局台南市調
查處查獲，其顯非與該五人同戶，為原告所不爭，且原告於復查時主張該五人因就學
學區之故乃予以遷移，足證原告與該五人間未同居一家；又參酌司法院釋字第四一五
號解釋，所得稅法有關個人綜合所得免稅額之規定，其目的在以稅捐之優惠，使納稅
義務人對特定親屬或家屬善盡其法定扶養義務，復以納稅義務人與受扶養人同居一家
為要件。惟家者，以永久共同生活為目的而同居為要件，納稅義務人與受扶養人是否
為家長家屬，應取決於其有無共同生活之客觀事實之意旨，本件原告與受扶養親屬並
無以永久共同生活為目的而同居一家之事實，難謂符合前揭民法第一千一百二十三條
第三項之規定，況原告所提示之切結書別無其他相關證明文件證明確有扶養各該親屬
之事實，尚不能僅以形式之切結書作為列報免稅額之證明資料，所訴核不足採。從而
，被告所為免稅額之認定及科處罰鍰之處分，於法並無不合，一再訴願決定遞予維持
，亦無違誤。原告起訴意旨，難謂有理由，應予駁回。
據上論結，本件原告之訴為無理由，爰依行政訴訟法施行法第二條、行政訴訟法第九
十八條第三項前段，判決如主文。
中　　華　　民　　國　　九十一　　　年　　　一　　　　月　　　十一　　　日
                    最 高 行 政 法 院  第 三 庭
                                審 判 長 法  官　　　曾　隆　興
                                         法  官      吳  錦  龍
                                         法  官　　　徐　樹　海
                                         法  官　　　鄭　淑　貞
                                         法  官　　　林　家　惠
右  正  本  證  明  與  原  本  無  異
　　　　　　　　　　　　　　　　　　　　 法院書記官　王　福　瀛
中　　華　　民　　國　　九十一　　　年　　　一　　　　月　　　十一　　　日
